臺北高等行政法院判決
　　　　　　　　　　　　　　　　　93年度訴字第02556號
　　　　　　　　　　　　　　　.
原　　　告　金橋電子實業股份有限公司
代　表　人　甲○○（董事長）
訴訟代理人　丁○○
被　　　告　經濟部
代　表　人　乙○○（部長）
訴訟代理人　戊○○
參　加　人　金橋科技股份有限公司
代　表　人　丙○○（董事長）
訴訟代理人　己○○
　　　　　　江俊賢律師
　　　　　　李旦律師
上列當事人間因商標異議事件，原告不服經濟部中華民國93年6
月1日經訴字第09306219630號訴願決定，提起行政訴訟，本院判
決如下：
　　主  文
原告之訴駁回。
訴訟費用由原告負擔。
　　事  實
一、事實概要：原告於民國（下同）91年2月20日以「金橋」商
    標，指定使用於當時商標法施行細則第49條所定商品及服務
    分類表第9類之電腦主機、電腦鍵盤、電腦滑鼠、磁碟機等
    商品，向原處分機關經濟部智慧財產局申請註冊，經該局准
    列為審定第0000000號商標（下稱系爭商標），嗣參加人以
    系爭商標有違異議審定時商標法第37條第11、12款之規定，
    檢具註冊第247253號商標（下稱據以異議商標），對之提起
    異議，經原處分機關審查，以92年10月24日中台異字第
    920248號商標異議審定書為異議不成立之處分。參加人不服
    ，提起訴願，經濟部以93年6月1日經訴字第09306219630號
    訴願決定將原處分撤銷，由原處分機關另為適法之處分。原
    告不服該訴願決定，遂提起行政訴訟。本院因認本件撤銷訴
    訟之結果，參加人之權利或法律上利益將受損害，爰依職權
    裁定命獨立參加被告之訴訟。
二、兩造聲明：
    (一)原告聲明：
      1.訴願決定撤銷。
      2.訴訟費用由被告負擔。
    (二)被告聲明：
      如主文所示。
三、兩造之爭點：
    系爭商標指定使用之商品，與參加人營業範圍內之商品及據
    以異議商標指定使用之商品，是否類似？
  　(一)原告主張：
    　1.商品是否類似，應綜合各項因素，非僅就單一因素判斷
        之，方符合信賴保護原則：
        (1)「商標圖樣有他人之肖像、法人及其他團體或全國著
          名之商號名稱或姓名、藝名、筆名、字號、未其得其
          承諾者，不得申請註冊。但商號或法人營業範圍內之
          商品與申請註冊之商標所指定之商品非同一或類似者
          ，不在此限」為舊商標法第37條第1項第11款所明定
          。另依商標法施行細則第15條第2項之規定：「類似
          商品，應依一般社會通念，市場交易情形，並參酌該
          商品之產製、原料、用途、功能或銷售場所等各種相
          關因素判斷之。」可知商品之產製者或販賣場所相同
          或接近者，商品之用途、功能相同或接近，具有相互
          替代性者，原料或材質相同或接近，購買者或使用者
          之族群相同，成品與半成品或零組件間有關聯性者，
          與具普通知識經驗之一般商品購買人，購買時施以普
          通所用之注意，有無混同誤認之虞等，係為判斷商品
          類似之參酌因素。故考量商品是否類似，應綜合各項
          因素，非僅就單一因素判斷之。
        (2)鑑於產業技術日精月益，產品多元化及相關企業不斷
          擴展，類似商品之認定與區分，亦必隨市場而改變。
          依行政法院75年判字第1154號判決：商標圖樣有法人
          之名稱，如該法人營業範圍內之商品，與申請人註冊
          之商標所指定之商品非同一或類似者，即得註冊。本
          件據參加人檢送89年12月27日變更登記之公司執照登
          載所營事業內容所列：第1項「各種電線連接插頭插
          座及其配件之加工組合買賣」、第2項「各種蜂鳴器
          、電熱器、電視天線等製品之買賣及加工製業務」、
          CC01070「無線通信機械器材製造業」、CC01020「電
          線及電纜製造業」、CE01030「光學儀器製造業」，
          其所經營業務內之具體商品為「電線連接插頭、插座
          、蜂鳴器、電熱器、電視天線、無線通信器材、電線
          及電纜」。故原告依法對本件系爭商標減縮商品後指
          定使用於「電腦主機，電腦鍵盤，電腦滑鼠，磁碟機
          ，微電腦，電腦機殼，計算機，耳機，麥克風，揚聲
          器，擴音器，網路卡，介面卡，電腦程式」，與金橋
          科技業務範圍內及實際使用之前述商品相較，二者性
          質有別，其材料、用途、功能、製造廠商皆無相同之
          處，依一般社會通念及市場交易情形，應非屬同一或
          類似之商品。
        (3)商標的目地在於使消費者得以辨識商品或服務來源，
          並保護商標所有權人之權益。因此，對於同一種表徵
          或名稱之商標，可能分屬於不同企業，只要不同企業
          使用相同或近似商標於不同類別之商品或服務，足以
          讓消費者識別（具有一定的識別性）時，便不構成近
          似。然被告係聲稱原告與參加人兩者商標所使用之商
          品，二者之用途、功能具有互補作用必須一併使用始
          能滿足一般購買之需要，且行銷管道與販售場所相同
          ，應屬類似之商品，實屬擴大解釋不當連結之裁量。
        (4)被告聲稱「二者之用途、功能具有互補作用必須一併
          使用始能滿足一般購買之需要」，此違反誠實信用信
          賴保護原則。其因一般之電腦週邊相關產品其所使用
          之電源傳輸線大都早已存在於電腦機殼中，一般消費
          者在購買電腦週邊相關產品時，並不會再另外添加購
          買被告所稱之「電腦連接線商品」，難謂有被告所聲
          稱之必須一併使用始能滿足一般購買之需要的情況存
          在，顯見被告並不明瞭原告與參加人商標所使用之商
          品，二者在一般社會大眾觀念的認知歸屬為何，其所
          做之決定並不客觀，皆屬其主觀意識所為，並非為一
          事實之定論。
        (5)此外，原告還要針對被告的一個錯誤觀點進行更正，
          原告商標所使用之商品並非如被告所聲稱般僅只有「
          電腦主機商品」，原告商標所使用之商品係包括有「
          電腦主機，電腦鍵盤，電腦滑鼠，磁碟機，微電腦，
          電腦機殼，計算機，耳機，麥克風，揚聲器，擴音器
          ，網路卡，介面卡，電腦程式」等，其中大部分商品
          在社會大眾一般認知的觀念皆被歸屬於「電腦週邊相
          關產品」，而參加人商標所使用之商品亦非僅只有「
          電腦連接線商品」，其商標所使用之商品係包括有「
          電線、電纜、延長線、電源線、電腦連接線」等，其
          中大部分商品在社會大眾一般認知的觀念皆被歸屬於
          「電力傳輸線相關產品」，然而被告卻僅針對兩者諸
          多商品中，隨意取一做粗略比對，便倉促做下定論，
          顯過於草率，違反信賴保護原則，有違審查原則。
        (6)原告與參加人所經營之產品或營業服務本即屬不同範
          疇之公司，各自於不同領域內各自發展，原告於商業
          交易上，自民國76年發展迄今，客戶對原告有一定之
          信賴，並獲頒ISO9002之品質，該商標係基於實際之
          需要，且符合保障交易秩序及消費者之目的，且二者
          不論從公司發展之軌跡，現在所經營之事業，生產之
          產品及其消費顧客層次，均不相同，在交易上，兩者
          之產品差異更大，被告在未考量上述之情況下所做之
          決定顯過於草率有所不當，有違法律誠信原則，此舉
          不僅影響產業之發展，對商標法之立法宗旨，在於保
          護交易安全，防止不公平競爭之目的亦有所違。
      2.參加人所主張系爭商標違反商標法第37條第12款，即「
        相同或近似於他人同一產品或類似商品之註冊商標者」
        而不得申請註冊，其主張亦無理由：
        (1)系爭商標指定之商品項目，與參加人申請之商標之商
          品項目「電線、電纜、延長線、電源線」，雖同屬第
          9類之產品，但並非同一或類似之商品。本件系爭審
          定第0000000號「金橋」商標之中文「金橋」，與據
          以異議之註冊第247253號「金橋GOLDEN BRIDGE 」商
          標之中文「金橋」固屬相同，惟系爭商標減縮商品後
          指定使用之「電腦主機，電腦鍵盤，電腦滑鼠，磁碟
          機，微電腦，電腦機殼，計算機，耳機，麥克風，揚
          聲器，擴音器，網路卡，介面卡，電腦程式」，與據
          以異議商標延展註冊專用之「電線、電纜、延長線、
          電源線、電腦連接線」商品，二者商品之材料、用途
          、功能、產製廠商均為不同，衡酌一般社會通念及市
          場交易情形，二者非屬同一或類似之商品。原告申請
          之商標所指定之商品項目，與參加人申請之商標（審
          定號為第247253）之商品項目「電線、電纜、延長線
          、電源線」，雖同屬第九類之產品，但並非同一或類
          似之商品。引「類似商品及類似服務審查基準」，認
          「所謂類似商品，係指商品在、功能、行銷管道與場
          所、買收人、原材料、產製者或其他因素上具有共同
          或關聯之處，依一般社會通念及市場交易情形，亦使
          一般商品購買人其為來自相同或不相同但有關聯之來
          源者而言‧‧‧」原告申請之商標所指定之商品項目
          為「電腦主機、電腦鍵盤、電腦滑鼠、磁碟機、‧‧
          ‧」，然金橋科技所定之商品項目僅侷限於「電線、
          電纜、延長線、電源線」，難以將其歸類為「電腦週
          邊產品」，殊難謂兩者為類似之產品。
      3.誠信原則禁止不當聯結：
        依經濟部商業司編印之「公司行號營業項目代碼表」分
        類標準，與商標法上商品及服務之分類使用、適用目的
        並不相同。參加人卻咨意將「公司行號營業項目代碼表
        」分類標準與經濟部智慧財產局所定「類似商品審查基
        準」混為一談，實屬違法，擴大解釋。
      4.平等原則：
        觀諸商標註冊審查實務，被告核准廠商以同於本案之外
        文字母「金橋」作為商標圖樣，於多類商品中併存註冊
        者，實不乏其例，此事實可參酌：以「金橋」為首之商
        標申請案多達50筆以上，如註冊第576750號「金橋唱片
        有限公司」申請註冊同為第9類（CD、唱片、錄音帶‧
        ‧‧為0933、、094類），亦是經經濟部智慧財產局核
        准註冊；故以「金橋」作為商標之一部份經經濟部智慧
        財產局核准註冊者即數量繁多，且分布於各商品及服務
        。一般消費者望見任何有「金橋」、「金橋‧‧‧」，
        並不會即與所有之「金橋」商標馬上產生聯想。相同事
        件應為相同之處理，除有合理正當事由外，不得為差別
        待遇。國家對人民行使公權力時，應平等對待，不得有
        不合理得差別待遇。執行法律自應堅持平等原則！而國
        家對人民負有平等待遇之義務，故行政機關於執行業務
        時對一般人民在同樣條件之下，均應適用同樣之法規及
        行政原則處理，不應有差別待遇及雙重標準。此為行政
        法中一再揭櫫之依法行政、一貫性平等原則。
      5.總結：
        綜上所述，在交易上原告與參加人所經營之產品或營業
        服務本即屬不同範疇之公司，各自於不同領域內各自發
        展，原告於商業交易上，自民國七十六年發展迄今，客
        戶對參加人有一定之信賴，並獲頒ISO9002之品質，該
        商標係基於實際之需要，且符合保障交易秩序及消費者
        之目的；參照，現原告與參加人不論從公司發展之軌跡
        ，現在所經營之事業，生產之產品及其消費顧客層次，
        均不相同，在交易上，兩者之產品差異更大，然參加人
        所陳述之意旨，顯有過度擴張解釋之嫌，有違法律誠信
        原則，此舉不僅影響產業之發展，對商標法之立法宗旨
        ，在於保護交易安全，防止不公平競爭之目的亦有所違
        ，均與商標第37條第11、12款之規定不符，為此狀請鈞
        院鑒核，判決如訴之聲明，以保工商業之正常發展，及
        維護原告之權益。
    (二)被告主張：
      1.原告主要訴稱，依本件參加人之公司執照登載所營事業
        內容所列，其所經營業務內之具體商品為「電線連接插
        頭、插座、蜂鳴器、電熱器、電視天線、無線通信器材
        、電線及電纜」，大部分屬於「電力傳輸線相關產品」
        ，而原告之系爭商標減縮商品後指定使用於「電腦主機
        、電腦鍵盤、電腦滑鼠、磁碟機、微電腦、電腦機殼、
        計算機、耳機、麥克風、揚聲器、擴音器、網路卡、介
        面卡、電腦程式」之商品，大部分商品歸屬於「電腦週
        邊相關產品」，二者相較，其性質有別、材料、用途、
        功能、製造廠商皆無相同之處，非屬同一或類似之商品
        ；其次，系爭商標指定使用之商品與據以異議註冊第
        247253號「金橋GOLDEN BRIDGE」商標延展註冊指定使
        用之「電線、電纜、延長線、電源線、電腦連接線」商
        品，雖同屬第9類商品，惟據以異議商標指定使用之商
        品亦難歸類為「電腦週邊產品」，二者材料、用途、功
        能、製造廠商均不相同，難謂為類似之商品。況查，以
        「金橋」為首之商標，於各類商品併存註冊者，所在多
        有，一般消費者不致因望見相同之「金橋」二字，即產
        生聯想，系爭商標並無違反異議審定時商標法第37條第
        11、12款之規定云云。
      2.本件原處分機關係以系爭商標減縮商品後指定使用之「
        電腦主機、電腦鍵盤、電腦滑鼠、磁碟機、微電腦、電
        腦機殼、計算機、耳機、麥克風、揚聲器、擴音器、網
        路卡、介面卡、電腦程式」商品，與據以異議金橋科技
        公司89年12月27日公司執照登載所營事業，經營業務內
        之具體商品「電線連接插頭、插座、蜂鳴器、電熱器、
        電視天線、無線通信器材、電線及電纜」及據以異議註
        冊第247253號「金橋GOLDENBRIDGE」商標延展註冊專用
        之「電線、電纜、延長線、電源線、電腦連接線」商品
        相較，二者材料、用途、功能、產製廠商等均為不同，
        非屬同一或類似之商品，認系爭商標並無違反異議審定
        時商標法第37條第11、12款之規定，而為「異議不成立
        」之處分。
      3.惟按所謂類似商品，應依一般社會通念、市場交易情形
        ，並參酌該商品之原材料、用途、功能、產製者、行銷
        管道及場所或買受人等各種相關因素判斷之。又商號或
        法人營業範圍內之商品，以商號或法人所登記之營業項
        目為準；如登記之營業項目未載明具體商品者，參酌實
        際經營之項目認定之，為系爭商標異議審定時商標法施
        行細則第15條第2項及第32條第1項定有明文。經查，系
        爭商標係由單純中文「金橋」二字所構成，而據以異議
        註冊第247253號「金橋GOLDEN BRIDGE」商標圖樣及參
        加人之公司名稱均有相同中文「金橋」二字。而依本件
        參加人於異議階段檢送金橋科技公司89年12月27日變更
        登記之公司執照登載所營事業為：第1項「各種電線連
        接插頭插座及其配件之加工組合買賣」、第2項「各種
        蜂鳴器、電熱器、電視天線等製品之買賣及加工製造業
        務」、CC01070「無線通信機械器材製造業」、CC01020
        「電線及電纜製造業」、CE01030「光學儀器製造業」
        ，又參佐其異議階段所送實際產品型錄，其中轉接頭、
        電源線、電腦周邊設備連接線、網路連接線等商品係屬
        前揭參加人公司登記所營事業資料中「各種電線連接插
        頭插座及其配件之加工組合買賣」營業範圍內商品，而
        系爭商標指定使用之電腦主機商品，與前揭參加人營業
        範圍內之電腦周邊設備連接線及據以異議註冊第247253
        號「金橋GOLDEN BRIDGE」商標指定使用之電腦連接線
        商品，二者之用途、功能具有互補作用必須一併使用始
        能滿足一般購買人之需要，且行銷管道與販賣場所相同
        ，應屬類似商品，則系爭商標之申請註冊，是否仍無違
        反異議審定時商標法第37條第11、12款之規定，即有疑
        義，原處分自有未洽，被告乃為原處分撤銷之決定。
      4.至於原告所訴其他商標圖樣含有「金橋」二字，併存註
        冊於各類商品之案例所在多有，被告所為之認定有違平
        等原則乙節，經核該等商標或其圖樣有別、或其指定使
        用商品類別不同，案情並不相當，自不得比附援引執為
        有利本件之論據，併予敘明。
      5.綜上所述，被告所為之決定並無違誤，敬請駁回原告之
        訴。
    (三)參加人主張：
      引用被告之答辯。
　　理  由
一、按商標圖樣「有他人之肖像，法人及其他團體或全國著名之
    商號及名稱或姓名、藝名、筆名、字號，未得其承諾者。但
    商號或法人營業範圍內之商品，與申請註冊之商標所指定之
    商品非同一或類似者，不在此限。」「相同或近似於他人同
    一商品或類似商品之註冊商標者」，不得申請註冊，分別為
    系爭商標異議審定時商標法第37條第11、12款所明定。而「
    商號或法人營業範圍內之商品」係指以商號或法人所登記之
    營業項目為準；如登記之營業項目未載明具體商品者，參酌
    實際經營之項目認定之。又所謂類似商品，應依一般社會通
    念、市場交易情形，並參酌該商品之原材料、用途、功能、
    產製者、行銷管道及場所或買受人等各種相關因素判斷之，
    復分別為同法施行細則第32條第1項及第15條第2項定有明文
    。
二、本件原告於91年2月20日以「金橋」商標，指定使用於當時
    商標法施行細則第49條所定商品及服務分類表第9類之電腦
    主機、電腦鍵盤、電腦滑鼠、磁碟機等商品，向原處分機關
    經濟部智慧財產局申請註冊，經該局准列為審定第0000000
    號商標，嗣參加人以系爭商標有違異議審定時商標法第37條
    第11、12款之規定，檢具註冊第247253號商標，對之提起異
    議，案經原處分機關審查，認系爭商標減縮商品後指定使用
    之電腦主機，電腦鍵盤，電腦滑鼠，磁碟機等商品，與參加
    人公司所營業務範圍內及實際使用之電線連接插頭、插座、
    蜂鳴器、電熱器、電視天線、無線通信器材、電線及電纜等
    商品，亦與據以異議之註冊第247253號「金橋GOLDEN
    BRIDGE」商標延展註冊專用之「電線、電纜、延長線、電源
    線、電腦連接線」商品相較，二者性質有別，其材料、用途
    、功能、製造廠商未盡相同，依一般社會通念及市場交易情
    形，應非屬同一或類似之商品，乃為「異議不成立」之處分
    。參加人不服，提起訴願，案經被告審議，認依參加人於異
    議階段所送實際產品型錄以觀，其中轉接頭、電源線、電腦
    周邊設備連接線、網路連接線等商品係屬參加人公司登記所
    營事業中「各種電線連接插頭插座及其配件之加工組合買賣
    」營業範圍內商品，而系爭商標指定使用之電腦主機商品，
    與前揭參加人營業範圍內之電腦周邊設備連接線及據以異議
    商標指定使用之電腦連接線商品，二者之用途、功能具有互
    補作用必須一併使用始能滿足一般購買人之需要，且行銷管
    道與販賣場所相同，應屬類似商品，則系爭商標之申請註冊
    ，是否仍無首揭法條之適用，即有疑義，原處分機關未審及
    此，遽為異議不成立之審定，自有未洽，爰將原處分撤銷，
    著由原處分機關重行審酌後，另為適法之處分。原告不服上
    開訴願決定，乃提起本件行政訴訟；兩造及參加人之主張各
    如事實欄所載。
三、經查，系爭商標係由單純中文「金橋」二字所構成，與據以
    異議商標圖樣及參加人之公司名稱均有相同中文「金橋」二
    字，圖樣近似，此為兩造所不爭。次查，參加人於異議階段
    檢送其公司89年12月27日變更登記之公司執照登載所營事業
    為：第1項「各種電線連接插頭插座及其配件之加工組合買
    賣」、第2項「各種蜂鳴器、電熱器、電視天線等製品之買
    賣及加工製造業務」、CC01070「無線通信機械器材製造業
    」、CC01020「電線及電纜製造業」、CE01030 「光學儀器
    製造業」，又參佐其異議階段所送實際產品型錄，其中轉接
    頭、電源線、電腦周邊設備連接線、網路連接線等商品係屬
    前揭參加人公司登記所營事業資料中「各種電線連接插頭插
    座及其配件之加工組合買賣」營業範圍內商品，而系爭商標
    指定使用之電腦主機商品，與前揭參加人營業範圍內之電腦
    周邊設備連接線及據以異議商標指定使用之電腦連接線商品
    ，二者之用途、功能具有互補作用，必須一併使用始能滿足
    一般購買人之需要，且行銷管道與販賣場所相同，應屬類似
    商品，則系爭商標之申請註冊，是否仍無違反異議審定時商
    標法第37條第11、12款之規定，即有疑義。至於原告所訴其
    他商標圖樣含有「金橋」二字，併存註冊於各類商品之案例
    所在多有，被告所為之認定有違平等原則乙節，經核該等商
    標或其圖樣有別、或其指定使用商品類別不同，案情並不相
    當，自不得比附援引執為有利原告之論據。又商標指定使用
    之商品，經註冊獲准後，每一商品均獲得一商標權，因此所
    謂商品之同一或類似，應就指定之商品全部加以比較，有一
    商品同一或類似即屬之，不以指定之商品全部同一或類似為
    必要；原告訴稱系爭商標指定使用之商品，除「電腦主機」
    外，尚有其他多種商品，被告未就其他商品加以比對即下定
    論，過於草率云云，法律見解殊有誤會，均併此說明。
四、綜上說明，原處分機關遽為異議不成立之審定，確有未洽；
    被告因將原處分撤銷，著由原處分機關另為適法之處分，實
    無不合。原告仍執前詞，訴請撤銷，為無理由，應予駁回。
據上論結，本件原告之訴為無理由，依行政訴訟法第98條第3項
前段，判決如主文。
中　　華　　民　　國　　94　　年　 　8　　月　 24  　 日
                    第四庭審判長法　官  徐  瑞  晃
           　　　  　　　　　　 法　官  蕭  惠  芳
           　　　　  　　　　　 法　官  李  得  灶
上為正本係照原本作成。
如不服本判決，應於送達後20日內向本院提出上訴狀並表明上訴
理由，如於本判決宣示後送達前提起上訴者，應於判決送達後20
日內補提上訴理由書（須按他造人數附繕本）。
中　　華　　民　　國　　94　　年　 　9　　月　　2　　 日
            　　　　  　　　　　書記官  陳  清  容
